【裁判字號】    92,重訴,69
【裁判日期】    921219
【裁判案由】    殺人
【裁判全文】
臺灣高雄地方法院刑事判決                          九十二年度重訴字第六九號
    公  訴  人  臺灣高雄地方法院檢察署檢察官
    被      告  戊○○
    選任辯護人  楊昌禧
                唐小菁
                陳慧敏
右列被告因殺人案件，經檢察官提起公訴（九十二年度偵字第一一八○六號），本院
判決如左：
    主  文
戊○○殺人，處有期徒刑拾貳年，褫奪公權捌年。
扣案之柴刀壹把沒收。
    事  實
一、戊○○與崔龍光原均係住在設於高雄市○○區○○里○○路六三一號「榮民安養
    中心」之榮民，二人於民國（下同）九十二年五月底已因修剪安養中心內之花木
    問題而有爭吵，復於同年六月三日十五時許再因上開修剪花木問題而生爭執，崔
    龍光並於當時持刀向戊○○示意威脅，致戊○○懷恨在心，亟思報復，迨於翌日
    即同年六月四日凌晨零時許，戊○○思及上情，已無法按捺心中怒氣，決意前往
    找住於該安養中心之「三一０一」室之崔龍光理論，並隨身攜帶其所有之柴刀一
    把以圖雙方再生爭執時即將崔龍光殺害，詎戊○○手持該把柴刀一進入上開未上
    鎖之「三一○一」室內，即遭當時坐於該房間內床舖旁椅子上之崔龍光向其喝稱
    ：「讓你砍啊」等語，因而引發戊○○之不滿，竟憤而基於殺人之犯意，即持手
    中之柴刀朝崔龍光的頭部砍二刀及背部砍一刀，造成崔龍光頭部後頂部七‧八×
    ０‧五公分、左後頂部五‧六×０‧四公分及左背部一０‧五×０‧五公分刀砍
    傷各一處（起訴書所載之右上額部刀砍傷五‧五×○‧三公分應係刀割傷），崔
    龍光旋即起身以手環抱住戊○○，二人即生扭打，戊○○手持之柴刀因而掉於地
    面，崔龍光旋即撿拾該柴刀往戊○○之左小腿砍去，致戊○○受有左小腿三公分
    撕裂傷之傷害，二人同時並往置放有崔龍光所有之長、短水果刀各一把之桌子前
    去，嗣戊○○見有上開水果刀置於該桌上，遂承前殺意持長水果刀往崔龍光之胸
    部猛剌數刀，致崔龍光前胸部刀刺傷三×０‧九公分（致命創傷）、左胸部刀刺
    傷二‧五×０‧五公分、右胸部刀刺傷二‧八×０‧六公分、二‧七×０‧七公
    分及二‧四×０‧五公分各一處、右上胸部小刀刺傷五處（此五處傷口均淺及表
    皮），同時因二人處於扭打之狀態中，戊○○又持該長水果刀朝崔龍光之頭部、
    腰部等處揮舞劃割，致崔龍光頭部左後頂部刀割傷六公分、右上額部刀割傷五‧
    五公分×○‧三公分、左顴部刀割傷五‧五公分、右眉部刀割傷、右上、中、下
    顳部刀割傷、右前額部刀割傷、左腰部刀割傷二‧三公分、左大拇指遠端刀割傷
    ○‧七公分、左大拇指近端刀割傷三‧二×０‧三公分、左前臂內側部刀割傷三
    ×０‧三公分各一處、右胸上部刀割傷九‧四×○‧二公分二處，崔龍光亦趁機
    拾取置於書桌上之另一把短水果刀欲砍殺戊○○，惟旋遭戊○○搶下，因而造成
    崔龍光左手虎口刀割傷七‧二×一‧五公分、左手掌內側部刀割傷六‧四×一公
    分各一處。嗣於同日零時四十五分許，因二人上開舉動為住於崔龍光附近之「三
    一０七」室之榮民乙○○查覺有異而前往查看，乙○○見崔龍光躺於地板上，戊○○站立於旁，且地板上佈滿血跡，遂前去服務臺通知值班小姐上情，而該值小
    姐再通知當晚值日官甲○○，甲○○旋即報警前往處理，是時該安養中心之員工
    丁○○得知後亦迅速到達案發現場處理，遂先將二人手持之刀器奪下，甲○○隨
    後到達現場時，即請該安養心中員工先將戊○○帶往該中心之保健室內看管，再
    與安養中心其他員工將崔龍光送往高雄市健仁醫院急救，延至同日凌晨一時十分
    許，崔龍光仍因多重刀剌傷造成大量出血不治死亡，警方據報後趕至現場即將戊○○逮捕，並扣得上開柴刀、長水果刀及短水果刀各一把。
二、案經高雄市政府警察局楠梓分局移送臺灣高雄地方法院檢察署檢察官偵查起訴。
    理  由
一、訊據被告戊○○固不否認有於右揭時、地分持柴刀砍殺及長水果刀剌殺崔龍光，
    因而致崔龍光送醫後不治死亡之事實，惟矢口否認有殺害崔龍光之犯意，辯稱：
    伊沒有這個意思，伊是要跟死者談判，之所以拿刀子是準備談判不成要自衛之用
    ，且伊只有砍二刀，剌一刀云云，辯護人則以：（一）依卷內被告於案發後在國
    軍左營醫院附設民眾診療服務處就醫之診斷書所示，足見崔龍光確有持原先被告
    所持之柴刀，砍傷被告，故崔龍光砍傷被告之行為，不是防衛過當，就是有傷害
    被告之故意，因此被告隨後拿取置於桌上之水果刀抵擋崔龍光之攻擊，甚至剌向
    崔龍光胸部以致崔龍光死亡之等等行為是告屬於防衛過當之行為，而有減輕其刑
    之適用？（二）且就犯罪動機而言，係因死者崔龍光數次找被告之麻煩，而被告
    與崔龍光同住安養中心恐遭殺害而殺害死者，故請從輕量刑等語資為被告辯護。
    經查：
（一）上開被告坦承之事實，除據被告於警詢、偵查及本院審理時坦承不諱外，並與
      嗣後先後目擊案發現場之證人即安養中心榮民乙○○、清潔員丁○○於警詢、
      偵查及本院審理時分別所證述：「案發現場有戊○○，死者倒在地上，被告是
      站著（九十二年度相字第九○二號相驗卷宗第二二頁）」、「我就跑去看，就
      看到該房間內地板全都是血，崔龍光躺於地上仰臥右手持柴刀、戊○○右手持
      水果趴在崔龍光身上（同上相驗卷宗第五頁）」等語之情節相符（二位證人曾
      分別於警、偵、審程序中陳述目擊案發現場之經過，因內容均大小異，故僅引
      用其中相關之證言）；而被害人崔龍光全身共有如事實欄所載之刀剌傷十處、
      刀砍傷三處、刀割傷十六處等情，亦經臺灣高雄地方法院檢察署檢察官督同法
      醫師解剖明確，有解剖紀錄報告一份在卷足參（同上相驗卷第四二頁）；再案
      發現場即該安養中心三一○一室內遺有大量血跡及血跡噴濺痕之事實，復經高
      雄市政府警察局刑事鑑識中心派員前往勘查屬實，有該局楠梓分局九十二年七
      月二日高市警楠分三字第○九二○○一○七四二號函所附之刑案現場勘查報告
      一份及案發現場相片六十七幀在卷可參（九十二年度偵字第一一八○六號第十
      四頁至第四七頁），復有柴刀、長、短水果刀各一把扣案可佐，是此部分之事
      實，堪可認定。
（二）再本件被害人崔龍光係因多重刀剌傷而死亡之事實，亦經臺灣高雄地方法院檢
      察署檢察官督同法醫師相驗及解剖明確，此有相驗屍體證明書、驗斷書、勘驗
      筆錄及前開解剖紀錄報告各一份及被害人屍體解剖照片四十五幀在卷可稽（九
      十二年度相字第九○二號相驗卷宗第二九頁、第三一頁至第六九頁；九十二年
      度偵字第一二五七一號偵查卷第五頁至第二七頁），亦可認定。
（三）被告雖辯稱伊僅有砍二刀，剌一刀云云，惟被害人崔龍光之屍體經臺灣高雄地
      方法院檢察署檢察官督同法醫師相驗及解剖後，已明確計算出被害人所受之刀
      器傷勢種類及數量，分別有上開相驗及解剖資料附卷可證，衡以被告當時曾與
      被害人發生扭打之情，已據其自承在卷，參以案發現場佈滿血跡及血跡噴踐痕
      等情以觀，足見二人曾有激烈之對峙，則上開被害人崔龍光身上所受之刀傷，
      應確係被告在當時之情狀下所為無誤，其於本院審理時為上開辯稱，應僅係案
  發後未能明確回憶當時之狀況所致，是被告確曾分持柴刀及長水果刀或砍或剌
      或割殺致被害人崔龍光受有二十九處刀傷之事實，足堪認定。
（四）再被告雖另辯稱伊並無殺害被害人崔龍光之犯意云云，惟本院以為：
    １、被告當時前往被害人三一○一室時，身上所攜帶之刀器係為柴刀一把，已如
        前述，而該把柴刀刀刃長二二公分、刀刃寬七公分，已經高雄市政府警察局
        刑事鑑識中心鑑驗屬實，有現場勘查報告一份及相片三幀附卷可證（九十二
        年度偵字第一一八○六號偵查卷第十六頁背面、第四五頁、第四六頁），足
        見該柴刀係足以致人於死，而被告於正值深夜時分，持該把柴刀前往找被害
        人理論，其用意是否僅係自衛之用，誠屬令人懷疑。
    ２、另被告後來用以剌殺被害人胸部因而造成致命創傷之長水果刀，經勘查結果
        刀刃長一五公分、刀刃寬三公分之情，亦有前開現場勘查報告一份及相片四
        幀（同上偵查卷第十六頁背面、第四六頁、第四七頁），且觀諸該相片所示
        ，顯然該把長水果刀實屬鋒利，倘若往人體之要害剌去，確實足以致人於死
        ，是被告既持該把水果刀為上開足以致人於死之行為，應非如其所稱伊並無
  殺人之犯意才是。
    ３、且被告於偵查中、本院審理時對於是否有殺人犯意乙事，曾分別明確供稱：
        「（為何持刀入死者房間？）我準備要殺他的；（你拿刀進房間就是準備拿
        刀要殺他？）是的，我已無法忍耐（九十二年度相字第九○二號相驗卷宗第
        十九頁背面、第二八頁）」、「（是否一開始要讓他死才砍他？）是的；（
        對訴書之犯罪事實有何意見？）我沒有意見，我犯了錯，‧‧‧（刑事卷第
        十二頁、十三頁、第三三頁）」等語在卷，衡以不論係承辦檢察官及本院所
        詢問之問題皆係如此清楚而明確，並未有任何令人產生誤解之可能，而被告
        於當時亦已為確有殺人犯意之表達，則其於本件言詞辯論終結前始為上開辯
        稱，是否足採，已非無疑。
    ４、再就被害人崔龍光所受之傷勢與被告所受傷勢互相比較以觀，被害人身上係
        多達二十九處刀傷之事實，業如前述，而被告身上僅受有左手撕裂傷二公分
        及左小腿撕裂傷之傷勢，已經本院函詢國軍左營醫院屬實，有該院所提供之
        診斷證明書、急診創傷病歷各一份在卷足稽（刑事卷第一○七頁至一一○頁
        ），足見二人所受傷勢有明顯之差距，且被告所受傷勢皆僅係皮肉傷，亦非
        係致命部位，然被害人傷勢卻散佈於頭部、胸部等人體重要且足以致命之部
        位，顯見被告當時下手之重，參以被害人崔龍光係八年十二月十二日出生，
        被告係二十年三月四日出生，有渠等年籍資料在卷足參，二人年齡相差逾十
        二歲，體力及肌力定有一定之差距，若被告當時係如其所稱係為自衛而為上
        開之行為，應無庸殺害被害人如此數量之刀數即可排除被害人之攻擊，是依
        被害人身上所受之傷勢以觀，難謂被告無殺人之犯意甚明。
        從而，綜告上情以觀，被告所辯僅係自衛云云，顯不足採，其確有殺人之犯
        意至為明顯。
（五）至辯護人雖辯稱被告當時之情況是否係屬防衛過當之情況，而有減輕刑責之適
      用云云，惟查：
    １、按刑法第二十三條所定基於「正當防衛」不罰之違法阻卻事由，係以行為人
        對於現在不法之侵害，本乎防衛自己或他人權利之意思，在客觀上有時間之
        急迫性，並實施反擊予以排除侵害之必要性，且其因而所受法益之被害，亦
        符合相當性之情形，予以實施防衛行為（反擊）者，始稱相當。倘若行為人
        表面上縱受有侵害之狀態存在，惟其欠缺防衛之意思，而係本於加害對方之
        意圖，基於藉口、報復、利用機會等情形，而實施犯罪行為，因其非出於防
        衛之意思，自不得認為其所為係屬「正當防衛」之防衛行為。
    ２、而本件被告於持柴刀進入被害人之房間之時即圖以該柴刀砍殺被害人，復再
        持長水果刀剌殺被害人，僅係一貫地遂行其殺人之犯意，參以被害人身上所
        受高達二十九處刀傷及被告僅有二處輕微之傷勢以觀，則若被告當時基於防
        衛之意思而為上開殺害被害人之行為，何以被害人身上會有多達二十九處且
        大部分係集中於致命部位之傷勢，足見被告所為顯然確係欲致被害人於死地
        ，根本即未有防衛之意思，則當時被告所為即與防衛過當而有得減輕其刑之
        適用無涉，故辯護人此部分所辯並不足採。
（六）綜上所述，自被告上開行凶之手法，及下手之重，並衡以被告與被害人於案發
      之前曾發生爭執等情以觀，已足認被告確有殺人之犯意已甚明顯，是本件事證
      應屬明確，被告之犯行應堪認定。
二、核被告持刀殺死崔龍光之行為，係犯刑法第二百七十一條第一項殺人罪；爰審酌
    被告僅因修剪花木糾紛，竟因此萌生殺意，罔顧人命，惡行實屬重大，衡其殺害
    被害人之手段，係持柴刀及長水果刀分別攻擊被害人身體脆弱之處，且因而造成
    被害人多達二十九處之刀傷，足見其手法實屬兇殘，惟考量其並無任何前科紀錄
    ，有台灣高等法院被告全國前案紀錄表及台灣高雄地方法院檢察署刑案資料查註
    紀錄表各一份在卷可按，足見其素行尚屬良好，且其雖於本院審理終結前突然否
    認殺害犯行，然其仍有表示悔意，顯見其尚未泯滅人性等一切情狀，量處如主文
    所示之刑。又依被告殺人犯罪之性質，本院認有褫奪公權之必要，爰併予宣告褫
    奪公權八年。扣案之柴刀一支，為被告所有，業據被告供明在卷，且係供犯罪所
    用之物，依刑法第三十八條第一項第二款規定，併予宣告沒收。至被告用以剌殺
    被害人之長水果刀一把，及扣案然並未供犯罪所用之短水果刀一把，均係被害人
    所有，並非被告所有之物；而血衣、鞋子雖為被告所有，惟因上開之物係一般人
    日常生活所需，被告並非以此作為犯罪之工具，又非違禁物，爰均不併為沒收之
    諭知。
三、至公訴人雖認被告戊○○係由該安養中心代為報案，警方始知其為本案涉嫌人，
    是被告顯係於警方尚未知悉犯罪人之際，即向員警坦承當時在場出手毆打，砍殺
    被害人，並願接受偵查，因認被告符合刑法第六十二條前段之自首要件，應依法
    減輕其刑等語，然查：
（一）公訴人所認被告有前開自首之情，係以上開事實業據證人丁○○證述明確為據
      ，惟經審閱證人丁○○於警詢及偵查所證，並未有公訴人所述之證言，且經本
      院就此問題再次詢問證人丁○○時，證人丁○○係證稱：「（警察來時，戊○○殺告知警察人是他殺的？）我不清楚，因為我聽不懂他說的話，．．．（刑
      事卷第三七頁）」等語，更肯認並無公訴人所稱之被告有自首之情事。
（二）再經本院函詢高雄市政府警察局勤務指揮中心有關本案報案及警方前往處理之
      情形，依該中心之資料所示，當時係證人即該安養中心之值日官甲○○報案，
      另第一個前往案發現場的警員係現任高雄市政府警察局楠梓分局加昌派出所之
      警員林宗仁，有該局勤務指揮中心受理各類案件紀錄表一紙在卷可參（刑事卷
      第一一四頁），經傳訊二人到院說明報案及前理案發現場之經過，互核證人甲○○、林宗仁所證述：「（警察來時，是否知道被告是行為人？）知道，警察
      來時尚未和被告碰面之前，我有向警察說明行兇的人是被告，目前安置在保健
      室（刑事卷第一三三頁）」、「（情形為何？），．．．，我是第一個到達的
      警員，我到現場時尚未和被告碰面之前，證人甲○○就告知我，兇嫌是被告，
      他人在保健室，我就去保健室看到被告呆坐在保健室，．．．（刑事卷第一三
      四頁）」等語，顯然被告並非主動於警方未發覺犯罪人之際即向警方自首，自
      與前開自首之要件未合。從而，公訴人認被告合於自首要件，容有誤會，附此
      敘明。
據上論斷，應依刑事訴訟法第二百九十九條第一項前段，刑法第二百七十一條第一項
、第三十七條第二項、第三十八條第一項第二款，判決如主文。
本案經檢察官丙○○到庭執行職務。
中      華      民      國    九十二    年      十二      月    十九    日
                                      臺灣高雄地方法院刑事第九庭
                                        審判長法  官  孫  啟  強
                                              法  官  楊  智  守
                                              法  官  楊  宗  翰
右正本證明與原本無異。
如不服本判決，應於判決送達後十日內，向本院提出上訴狀。
                                              書記官
中      華      民      國    九十二    年      十二    月   二十二   日
附錄本案論罪科刑法條全文：
刑法第二百七十一條第一項：
殺人者，處死刑、無期徒刑或十年以上有期徒刑。


司法院資訊處製作；財團法人民間司法改革基金會備份。
